【裁判字號】    97,訴,257
【裁判日期】    971105
【裁判案由】    贈與稅
【裁判全文】
臺中高等行政法院判決
                                       97年度訴字第257號
                              .
原      告  甲○○
訴訟代理人  陳貴端會計師
            易昌運會計師
被      告  財政部台灣省中區國稅局
代  表  人  乙○○
訴訟代理人  丙○○
上列當事人間因贈與稅事件，原告不服財政部中華民國97年5月
12日台財訴字第09700117130號訴願決定，提起行政訴訟。本院
判決如下︰
    主  文
原告之訴駁回。
訴訟費用由原告負擔。
    事實及理由
一、事實概要：緣原告於民國93年間以自有資金為其子林啟瑞購
    買坐落雲林縣西螺鎮○○段451、452、453、西螺段478-3、
    478-5、478-10、478-11、478-12、478-13、479-2、479-3
    、479-5、480-2、480-3、480-5地號等合計15筆土地，涉有
    贈與情事，經被告查獲，乃核定本次贈與總額新台幣（下同
    ）22,150,280元，應納稅額5,226,095元。原告不服，申經
    復查未獲變更，提起訴願遞遭駁回，遂提起本件行政訴訟。
二、兩造聲明：
  (一)原告聲明求為判決：復查決定及訴願決定均撤銷。
  (二)被告聲明求為判決：駁回原告之訴。
三、原告訴稱略以：
  (一)依憲法第19條、中央法規標準法第5條第2款及第16條規定，
    人民有依法納稅之義務，並應遵守法律保留原則及特別法優
    先適用原則。又依遺產及贈與稅法第3條、第4條2項及民法
    第406條規定，贈與需有當事人約定且為無償行為方屬之。
    原告之子林啟瑞於93年間購買坐落雲林縣西螺鎮○○段451
    、452、453、西螺段478-3、478-5、478-10、478-11、478-
     12、478-13、479-2、479-3、479-5、480- 2、480-3、480
    -5地號等合計15筆土地（下稱系爭不動產）。當初因林啟瑞
    確實無法尋得相關購置不動產之資金流程（如銀行存摺影本
    或開票證明文件），經向系爭不動產出售人洽詢提供相關資
    料，亦無所獲（皆無法聯絡），故出具承諾書乙紙，改稱係
    由原告以自有資金購置系爭不動產登記在林啟瑞名下，詎93
    年度贈與稅額竟高達5,226,095元，原告實無力承擔。按林
    啟瑞已成年，一切行為自己負責，其在外經濟活動而取得系
    爭不動產，為何算是原告贈與？依遺產及贈與稅法第5條規
    定，必須限制行為能力人或無行為能力人所購置之財產，方
    能視為法定代理人或監護人之贈與。況依原告歷年資歷及經
    濟狀況，根本無如此多的自有資金購置系爭不動產。又原告
    之所以出具承諾書，係因當時建設公司辦理增資，原告只欲
    承認全部增資款部分，但被告將之混在一起要原告承認，原
    告後悔當初實不應出具承諾書。
  (二)次按93年間林啟瑞在建設公司工作，有薪水所得，且依林啟
    瑞89年度綜合所得稅資料，89年度僅利息即有18,200元等多
    筆，而依林啟瑞92年系爭帳戶資金流轉資料，其收入彙總達
    1,970萬元，支出彙總達1,752萬元，顯示林啟瑞確有資力（
    以上均附於原告92年度贈與稅案原處分卷）。本件舉證責任
    在被告，被告應舉證證明有系爭贈與事實存在，原告本無須
    為不存在之贈與事實，尋求資料證明自身清白。被告僅憑林
    啟瑞當時財產增加及原告所出具之承諾書，即認定系爭不動
    產為原告贈與予林啟瑞，卻未查核贈與人與受贈人間之資金
    情形及與系爭不動產之關連性，亦未考量林啟瑞之所得情形
    ，實有違誤。
四、被告答辯略以：
  (一)原告之子林啟瑞（66年次）於93年間購買系爭不動產，經被
    告查獲，經原告出具95年6月23日承諾書，承認係於93年間
    出資透過子林啟瑞台灣土地銀行虎尾分行帳戶，購置系爭不
    動產並登記其子名下，承諾願依法課稅。嗣原告依被告通知
    依限申報贈與稅，被告乃按公告土地現值核定本次贈與總額
    22,150,280元。
  (二)被告曾於96年9月7日及28日分別以中區國稅法二字第096003
    9278A號及第0000000000函請原告到被告處說明或補具體理
    由及相關事證供核，其僅回函稱無贈與事實，未備具體理由
    及提示相關事證供核。另被告於96年9月7日以中區國稅法二
    字第0960039278B號函請原告之子林啟瑞提供購置系爭不動
    產買賣合約書（私契）、支付價金流程等事證供核，其回函
    稱資料皆已滅失而未能提示。被告又於96年10月31日以中區
    國稅法二字第0960052264號函請林啟瑞到被告處說明，亦稱
    未便到局。以租稅稽徵程序，稅捐稽徵機關雖依職權調查原
    則而進行，惟有關課稅要件事實，多發生於納稅義務人所得
    支配之範圍，稅捐稽徵機關掌握困難，為貫徹公平合法課稅
    之目的，納稅義務人亦有協力之義務。本件原告及其子林啟
    瑞均未盡協力義務，所稱資料皆已滅失而未能提示等，顯為
    推託卸責之詞，原告主張並非贈與乙節自應負舉證責任，其
    未能提示相關佐證資料，自無法採信其主張為真，有原告96
    年9月12日函及同年10月3日函、林啟瑞96年9月12日函及同
    年11月5日函、掛號郵件收件回執可稽。次按被告於96年1月
    29日以中區國稅二字第0000000000B號、第0000000000 C 號
    及中區國稅法二字第0960000699號函分別函請系爭土地賣方
    林瑞宇、林瑞雄、鐘碧玉、駱炎德等提供買賣契約書（私契
    ）及收受價金明細等資料供核，迄未提示，致無從審酌，有
    掛號郵件收件回執可稽。又本件因原告之子林啟瑞取得系爭
    財產當時甫成年，擁有多筆不動產，與其資力顯不相當，有
    89年度至93年度綜合所得稅各類所得資料清單及財產歸屬資
    料清單可稽，且其無法提示自行購買之資金相關事證。原告
    及其子林啟瑞出於自由意志，共同承諾係原告出資透過其子
    林啟瑞台灣土地銀行虎尾分行帳戶購買系爭不動產並登記其
    子名下，並願依法課稅且不再爭訟，就一般常情而言，納稅
    義務人在原查階段自願承認相關課稅事實，必已先考量相關
    之利弊得失，在稽徵機關同意按納稅義務人承認之事實予以
    課稅，並停止調查後，倘無任何事證即可任由原告推翻原承
    諾，實與租稅正義及社會公平原則有違。至原告主張被告應
    負舉證責任乙節，按原告與其子林啟瑞既已承認台灣土地銀
    行虎尾分行帳戶係由原告使用，及透過該帳戶購置系爭不動
    產予林啟瑞，被告亦查得原告將自己資金匯入該帳戶及使用
    帳戶內資金之記錄，舉證責任即已轉換，原告如欲推翻承諾
    書承認之事實，應由原告負舉證責任，且原告已自承上開帳
    戶為原告在使用，而混有原告及林啟瑞之資金，則原告自須
    舉證證明支付系爭不動產之價金係林啟瑞之資金。故依遺產
    及贈與稅法第5條第3款規定及基於案重初供原則，原告既無
    法舉證以實其說，原核定原告93年度視同贈與系爭不動產
    22,150,280元，並無不合。
五、本件兩造之爭點為：被告以原告及其子林啟瑞於95年6月23
    所共同出具之承諾書，認定林啟瑞取得系爭不動產，係出自
    原告之贈與，是否於法有據？
六、按「財產之移動，具有左列各款情形之一者，以贈與論，依
    本法規定，課徵贈與稅：．．．三以自己之資金，無償為他
    人購置財產者，其資金。但該財產為不動產者，其不動產。
    」、「同一贈與人在同1年內有2次以上依本法規定應申報納
    稅之贈與行為者，應於辦理後1次贈與稅申報時，將同1年內
    以前各次之贈與事實及納稅情形合併申報。」分別為遺產及
    贈與稅法第5條第3款及第25條所明定。次按有關課稅要件事
    實，多發生於納稅義務人所得支配之範圍，稅捐稽徵機關掌
    握困難，為貫徹公平合法課稅之目的，納稅義務人對於稅捐
    稽徵機關之調查，亦有協力之義務。再按當事人間有贈與行
    為，有符合課稅要件事實，稅捐稽徵機關固應負舉證責任，
    以資證明當事人間有無償移轉財產之行為，方得對納稅義務
    人課徵稅捐，惟如稅捐稽徵機關依相當客觀事證，足認當事
    人間涉及有無償移轉財產之情事，開始進行調查，如此時該
    當事人出具承諾書，向稽徵機關承認課稅事實，表示願意繳
    納稅捐，稅捐稽徵機關無庸再進一步調查，按納稅義務人承
    認之贈與事實予以課稅，納稅義務人如欲否認先前承認之課
    稅事實，自應負舉證責任，須提出反證以實其說，自不得空
    言主張其並無贈與行為，而謂稅捐稽徵機關之核課行為有所
    違誤。
七、經查，原告之子林啟瑞係66年間出生，其於93年間僅20餘歲
    ，而取得之系爭不動產，土地高達15筆之多，又其92年及93
    年度綜合所得總額，經稅捐稽徵機關核定各核定為327,801
    元及652, 618元（原處分卷242及240頁），是其購置系爭不
    動產，與其資力顯不相當，被告依此客觀事實，開始調查本
    件涉有贈與事宜（同卷32頁），惟經原告及其子林啟瑞共同
    出具95年6月20日及同月23日承諾書，承認原告係於93年間
    出資經其子林啟瑞台灣土地銀行虎尾分行帳戶，購置系爭不
    動產並登記其子名下，承諾願依法課稅，不再爭訟等語（同
    卷313-31 4頁），原告並依被告通知依限申報贈與稅（同卷
    319頁申報書），被告乃按系爭土地公告土地現值核定本次
    贈與總額22,150,280元（同卷338頁計算式），自屬有據。
八、原告嗣後雖稱其並無資力購置系爭不動產，而無本件贈與情
    事，其後悔當初出具承諾書等云，然原告當時出具該承諾書
    係其自由意志下所為，為其所不否認，其欲否認該承諾書內
    容，依上開說明，自應提出具體事證，以資證明原告之子林
    啟瑞購置系爭不動產之資金，係林啟瑞自己所有，而非原告
    出具資金。經被告於96年9月7日及同月28日分別以中區國稅
    法二字第0960039278A號及第0000000000函請原告到被告處
    說明或補具體理由及相關事證供核，原告僅回函稱並無贈與
    事實，然並未提示相關事證供核；另被告於96年9月7日以中
    區國稅法二字第0960039278B號函請原告之子林啟瑞提供購
    置系爭不動產買賣合約書（私契）、支付價金流程等事證供
    核，而其回函稱資料皆已滅失而未能提示；被告又於96年10
    月31日以中區國稅法二字第0960052264號函請林啟瑞到被告
    處說明，亦未到場說明（同卷294-310頁）。另被告亦於96
    年1月29日以中區國稅法二字第0000000000B號、第00000000
    00 C號及96年1月3日中區國稅法二字第0960000699號函分別
    函請系爭土地賣方林瑞宇、林瑞雄、鐘碧玉、駱炎德等人，
    請渠等提供買賣契約書（私契）及收受價金明細等資料供核
    （同卷281-291頁），亦均未獲提示，致被告無從審核。
九、綜上所陳，原告之子林啟瑞依客觀事實顯無資力購置取得系
    爭不動產，並經原告及其子林啟瑞共同出具承諾書，承認系
    爭不動產係由原告出資購置，又土地買賣係重要交易，93年
    間之交易距今不過4年期間，不動產交易之契約、相關憑證
    及付款等事項，衡情當事人間均應保留之，亦應可提出資金
    流程，原告迄本件言詞辯論終結時，仍無法提出任何事證，
    而證明支付系爭不動產之價金係其子林啟瑞之資金，被告認
    原告出資為其子林啟瑞購置系爭不動產，依遺產及贈與稅法
    第5條第3款之規定（本件被告依該款規定課徵贈與稅，不須
    以限制行為能力人或無行為能力人所購置之財產，方能視為
    法定代理人或監護人之贈與，此與同條第5款規定之情形不
    同），核定本次贈與總額22,150,280元，應納稅額5,226,09
    5元，並無違誤，訴願決定予以維持，亦無不合，原告訴請
    撤銷復查決定及訴願決定，為無理由，應予駁回。
十、據上論結，本件原告之訴為無理由，依行政訴訟法第195條
    第1項後段、第98條第1項前段，判決如主文。
中    華    民    國    97    年    11    月    5     日
              臺中高等行政法院第四庭
                        審判長法  官  沈  應  南
                              法  官  林  秋  華
                              法  官  許  武  峰
以上正本證明與原本無異。
如不服本判決，應於判決送達後20日內向本院提出上訴書狀，其
未表明上訴理由者，應於提起上訴後20日內向本院提出上訴理由
書（須依對造人數附具繕本）；如於本判決宣示或公告後送達前
提起上訴者，應於判決送達後20日內補提上訴理由書（須附繕本
）。未表明上訴理由者，逕以裁定駁回。
中    華    民    國    97    年    11    月    5     日
                              書記官  莊  啟  明


司法院資訊處製作；財團法人民間司法改革基金會備份。
